【裁判字號】    92,易,242
【裁判日期】    921120
【裁判案由】    詐欺
【裁判全文】
臺灣基隆地方法院刑事判決                          九十二年度易字第二四二號
    公  訴  人  臺灣基隆地方法院檢察署檢察官
    被      告  戊○○
右列被告因詐欺案件，經檢察官提起公訴（九十二年度偵緝字第二九七號），本院判
決如左：
    主      文
戊○○無罪。
    理      由
一、公訴意旨略以：被告戊○○原係中華郵政股份有限公司基隆郵局之員工，乃竟基
    於意圖為自己不法所有之概括犯意，明知自己已陷於無償債能力之嚴重狀態，仍
    先於民國九十二年二月二十三日、二十五日，向告訴人丙○○借款，並稱其將於
    五月間退休，屆時有數百萬元退休金可清償，使告訴人丙○○陷於錯誤而分別於
    二月二十三日、二十五日，先後交付新臺幣（下同）十五萬元、五萬元（共計二
    十萬元）與被告；繼於九十二年三月八日，以相同手法，向告訴人乙○借款三萬
    元，使告訴人乙○陷於錯誤，而於三月八日交付三萬元與被告；再於九十二年三
    月十九日，以相同手法，向告訴人丁○○借款三十萬元，使告訴人丁○○陷於錯
    誤，而於三月十九日，交付三十萬元與被告。嗣被告在領取資遣費一百四十一萬
    一千六百三十五元暨優惠資遣加發給與三十一萬七千三百三十元（共計一百七十
    二萬八千九百六十五元）之後，旋即不知去向，而未按時償還借款，因認被告涉
    犯刑法第三百三十九條第一項之詐欺取財罪嫌云云。
二、按犯罪事實應依證據認定之，無證據不得認定其犯罪事實；又不能證明被告犯罪
    者，應諭知被告無罪之判決，刑事訴訟法第一百五十四條第二項、第三百零一條
    第一項分別定有明文。而事實之認定，應憑證據，如未發現相當證據或證據不足
    以證明，自不能以推測或擬制之方法，為裁判基礎（最高法院四十年臺上字第八
    六號判例）。再認定不利於被告之事實，須依積極證據，苟積極證據不足為不利
    於被告事實之認定時，即應為有利於被告之認定，更不必有何有利之證據（最高
    法院三十年上字第八一六號判例）；又所謂「積極證據足以為不利被告事實之認
    定」係指據為訴訟上證明之全盤證據資料，在客觀上已達於通常一般之人均不致
    於有所懷疑，而得確信被告確曾犯罪之程度，若未達到此一程度，而有合理懷疑
    之存在時，即無從為有罪之認定（最高法院七十六年臺上字第四九八六號判例）
    。再者，刑法第三百三十九條第一項詐欺罪名之成立，以意圖為自己或第三人不
    法之所有，以詐術使人將本人或第三人之物交付為要件，所謂以詐術使人交付，
    必須被詐欺人因其詐術而陷於錯誤，若其所用方法，不能認為詐術，亦不致使人
    陷於錯誤，即不得遽以該罪相繩（最高法院四十六年臺上字第二六○號判例可資
    參照）。
三、訊據被告戊○○固不否認曾分別向告訴人丙○○、乙○、丁○○三人借款，並曾
    向告訴人丙○○、乙○、丁○○三人表示，日後可將退休金作為還款之用，乃竟
    未能按時清償借款等事實，惟堅詞否認有何公訴人所指之詐欺犯行，辯稱：伊既
    未曾對告訴人等施用詐術，亦無不法所有之意圖及詐欺之故意；伊係因退休金被
    前妻領作他用，始未能按期還款等語。公訴人認被告涉有本起犯行，則係以下列
    情詞為其論據：
  (一)卷附之本票影本四紙及借據影本一紙；
  (二)證人林嘉新之證述；
  (三)被告曾自陳：伊因向地下錢莊借錢被逼債，始向告訴人等借錢周轉；又伊因積欠
    前妻胞兄一百八十萬元之債務，上開退休金始遭前妻胞兄提領一空等語。被告於
    借貸之時，早已陷於無資力之狀態，乃竟隱暪此事向告訴人等借款，事後復分文
    不償，且其所稱可資用以還款之數百萬元退休金，更已遭被告前妻胞兄領取一空
    ，由此顯見，被告主觀上確有不法所有之意圖，客觀上確有欺罔之行為無疑。
四、經查：
  (一)被告曾先後於九十二年二月二十三日、二十五日，向告訴人丙○○借款二十萬元
    ；於九十二年三月八日，向告訴人乙○借款三萬元；於九十二年三月十九日，向
    告訴人丁○○借款三十萬元，乃事後並未如期還款，且亦未與告訴人等保持聯絡
    等事實，業據被告坦認在卷，核與告訴人丙○○、乙○、丁○○指述之情節相符
    ，且有本票正本四紙及借據正本乙張在卷（本院卷）可按。準此，被告曾於前揭
    時間向告訴人等分別借款二十萬元、三萬元、三十萬元，乃嗣竟未能如期清償之
    事實，自屬堪可認定。
  (二)雖告訴人等曾分別交付上開現金與被告乙節，查有實據，然告訴人等交付金錢與
    被告之初，被告有無施用詐術使告訴人等陷於錯誤行為？又告訴人等是否果因被
    告之所為而陷於錯誤？再被告之行為與告訴人等之陷於錯誤間，有無因果關係？
    凡此，均與本案被告被訴之詐欺罪名能否成立息息相關，從而，此自為本案所應
    詳為審究之點。查被告於向告訴人等借款之初，曾向告訴人等表示有退休金可資
    為將來還款之用等語，此固為被告所不否認，並經證人林嘉新於偵查中證述在卷
    ，惟被告所稱之「百萬元退休金」，並非係被告自己虛設杜撰，此觀之中華郵政
    九十二年七月二十一日基人字第０九二０四００二四一號函覆內容（被告之資遣
    費為一百四十一萬一千六百三十五元；優惠資遣加發給與為三十一萬七千三百三
    十元）即明；又被告雖迭稱：其或因向地下錢莊借錢被逼債，或因積欠他人債務
    ，始轉而向告訴人等借錢周轉等語，然徵諸一般人借錢周轉之原因，固不一而足
    ，惟其大抵不脫需錢孔急而無充裕資金可資運用之範疇（蓋倘被告有錢，則其又
    何必向告訴人等借錢），姑不論被告曾否以上開借錢原因（被地下錢莊逼債，或
    積欠他人債務）明示告訴人等，被告既向告訴人等開口借錢，告訴人等復為具有
    辨別事理能力之成年男女，則告訴人等就被告因積欠他人債務等原因而急需用錢
    乙節，自必有所認知，始符常情，是以，縱使被告在告訴人等未向其查證之情形
    下，不明示告訴人等其借貸之原因，然被告此一單純沈默之意思表示，尚非存心
    以隱暪（默示）之方式對告訴人等施用詐術之行為可比；況且，告訴人等均為具
    有辨別事理能力之成年男女，渠等就被告借貸之原因自有足夠之認知與辨別能力
    ，已如前述，告訴人等既係在評估所有利害得失之後，允諾借款，則告訴人等借
    款與被告，又何來陷於錯誤之可言（蓋被告事後有無能力按時還款之風險，應由
    借貸契約之相對人即告訴人等自行承擔）？再者，除告訴人等以外，被告對外所
    積欠之債務縱屬龐大，而非被告稱之「退休金（前揭資遣費及優惠資遣加發給與
    ）」可一次全部清償或支應，然此實及涉被告還款之方式及其資金之運用，縱使
    被告係利用以債養債之方式度日，然亦非可以此驟論被告在客觀上，有何施用詐
    術使告訴人等陷於錯誤之行為。
  (三)被告在取得告訴人等交付金錢以後，未能按期清償之事實，固如前述，惟此並不
    當然即可推論出被告在借貸之初，在客觀上有何欺罔之行為，在主觀上有何不法
    所有之意圖。蓋債務人（被告）於債之關係成立後，如有未依債之本旨履行民事
    債務之情形，在一般社會經驗上可能之原因甚多，縱令債務人係出於惡意而故不
    履行，苟無足以證明債務人在債之關係發生之始，即具有不法所有意圖之積極證
    據，亦僅能令負民事之遲延給付責任，依刑事訴訟法第一百五十四條之規定，尚
    不得據此債信違反之客觀事態，而推定債務人原有詐欺取財或詐欺得利之犯意；
    再者，當事人間依民事法律行為所成立之債之關係，在債權人與債務人之間，根
    據一般交易之常態，恆不待對造當事人另為表示，當然期待他方依誠信原則履行
    ，此觀諸民法第一百四十八條第二項規定意旨自明，亦不生因他方表示「必將履
    約」而陷於「錯誤」之問題。故以債務不履行之客觀結果，推斷違約當事人是否
    同時涉嫌詐欺犯罪之情形，除非被告已自白具有犯意，或依其他積極證據足認被
    告確係假藉民事違約手段從事刑事詐欺行為以外，縱令債務人確有曾經申明依約
    履行而未如期依約給付之事實，亦不得以此事實反面推論而遽指被告在締約之初
    ，客觀上有何欺罔（施用詐術）之行為，主觀上有何欺罔（詐欺）故意及為自己
    不法所有之意圖。茲本案被告在領取其所稱之「退休金（前揭資遣費及優惠資遣
    加發給與）」後，既非蓄意不將「退休金」用於清償告訴人等項款乙途，更無將
    告訴人等欠款置之不理之事實，此觀之證人陳月華於本院審理時到庭結證稱：「
    （問：你跟被告何時結婚？）七十七年左右，結婚之後，家裡經濟由我管理，包
    括被告薪水用度及一切金錢事項均由我經手，被告提款卡也是由我保管，結婚後
    沒多久被告就交給我了，我們在今年四月份離婚，家裡的帳一直有進有出，我們
    都在工作，被告陸續有借錢也陸續有還錢，還錢的事情都是由我在幫被告處理，
    被告向告訴人三人借錢的事我不知道，一直到他領退休金時我才知道，他告訴我
    的意思是要我幫他處理還錢的事情，領了退休金後，之所以沒有立刻將錢還給告
    訴人，是因為我們婚姻存續中，我曾幫被告信用貸款，這些錢也要還人家，所以
    我就幫他做主，分批分次序清償所有借款，目前尚在清償中，但告訴人三筆均已
    清償。」等語（詳見本院九十二年十一月六日審判筆錄）即明；被告既未曾對掌
    管其經濟開銷之證人甲○○，隱而不揚其曾向告訴人等借款之事實（被告借錢之
    初雖未知會證人甲○○，然於發放退休金之時，曾告知證人甲○○其積欠告訴人
    等項款之事實），復曾囑託證人甲○○代之處理還款事宜，雖證人甲○○未將告
    訴人等之債務列為優先次序清還，然此純粹係出自於證人甲○○運用資金之考量
    ，而非可以此斷言被告在借貸之初，客觀上有何欺罔行為，主觀上有何為自己不
    法所有之意圖。
五、綜上研析，被告向告訴人等借貸之後，雖有拖延還款之事實，然究其實質，亦僅
    係民事債務履行與否之問題，核其情節，尚與施用詐術以詐騙錢財之情況有間，
    苟強以刑事制裁介入民事契約之履錢過程，其結果不僅有違刑罰保留原則，甚將
    戕害及意思自由之民法立制精神；卷附事證既尚無從為不利於被告之認定，本院
    在職權調查之範圍以內，復查無其他積極證據足認被告確有公訴人所指之詐欺犯
    行，揆諸首揭說明，不能證明被告犯罪，自應為被告無罪之諭知，以昭審慎。
據上論斷，應依刑事訴訟法第三百零一條第一項，判決如主文。
本案經檢察官張長樹到庭執行職務。
中      華      民      國      九十二      年    十一    月    二十    日
                                臺灣基隆地方法院刑事第五庭
                                    審判長  法  官  陳志祥
                                            法  官  王福康
                                            法  官  王慧惠
右正本證明與原本無異。
對於本件判決如有不服，應於收受送達後十日內，向本院提出上訴書狀，上訴於臺灣
高等法院，並按他造當事人之人數附具繕本。
                                            書記官  吳麗雲
中      華      民國      九十二      年    十一    月   二十一   日


司法院資訊處製作；財團法人民間司法改革基金會備份。
